【裁判字號】    90,上更(一),346
【裁判日期】    900711
【裁判案由】    山坡地保育利用條例
【裁判全文】
臺灣高等法院刑事判決                  九十年度上更(一)字第三四六號
    上  訴  人
    即  被  告  丁○○
    選任辯護人  詹基益
右上訴人，因山坡地保育利用條例案件，不服台灣台北地方法院，八十六年度訴字第
一七八０號，中華民國八十七年三月四日第一審判決（起訴案號：台灣台北地方法院
檢察署八十六年度偵字第二八四六號），提起上訴，經判決後由最高法院發回更審，
本院判決如左：
    主  文
原判決撤銷。
丁○○共同連續在公有山坡地內，擅自墾殖，設置工作物；處有期徒刑壹年，緩刑
年。
附表所列之物沒收。
    事  實
一、丁○○於民國七十八年間，基於概括之犯意，意圖為自己不法之利益，在台北縣
    烏來鄉○○段五七九地號原住民保留地之公有山坡地內( 該保留地為國有，由台
    灣省政府民政廳管理，台北縣烏來鄉公所代管，原分配予原住民馬建成使用，目
    前馬建成已死亡，尚未辦理使用權之繼承) ，明知在水源特定區內，原住民分配
    使用之山坡地保留地，除植林、農作外不得從事農牧漁養殖，仍未經准許，擅自
    在上開五七九地號設置如附圖二Ｇ所示之魚池 (面積八百四十三平方公尺）工作
    物，預備養殖高經濟價值之淡水魚類。丁○○因本身工作繁忙，遂於八十年七月
    間與甲○○ (已判決確定) 簽立契約，由甲○○現場管理，共同養殖經營高經濟
    價值魚類，並基於意圖為自己不法利益之概括犯意聯絡，在上開原住民保留地之
    公有山坡地內及屬山坡地之尚未登錄之河川公地上，未經准許，擅自開挖整地，
    設置攔水壩堤 (即擋水牆) 、ＲＣ屋頂之建築物及如附圖一Ｉ所示之引水溝（面
    積一百零八平方公尺），嗣經台北水源特定區管理委員會於八十年七月十二日會
    勘後，丁○○、甲○○二人即停止施作，惟未加拆除。詎其二人於八十四年五月
    間，再承前之概括之犯意，共同在上述原住民保留地之公有山坡地內及尚未登錄
    之河川公地上，未經准許，將八十年間設置之攔水壩堤加高，並開挖整地、開闢
    道路，擅自墾殖及設置工作物，計有如附圖二Ｅ所示之房子 (面積六十三平方公
    尺) 、如附圖二Ｄ及同段河─乙所示之攔水壩堤 (面積合計三十一平方公尺) 、
    如附圖二Ｂ及同段河─甲、河─丙所示開挖道路及整地 (面積合計二千零七十八
    平方公尺) ，以養殖高經濟價值之淡水魚類，嗣經台北縣烏來鄉公所於八十四年
    五月十六日查報並於同年五月十八日發通知書制止，及經台北水源特定區管理委
    員會於八十四年五月三十一日會勘屬實。
二、案經台北縣烏來鄉公所就甲○○部分移送台灣台北地方法院檢察署檢察官偵查起
    訴，並經法院判決有罪確定後，由台灣台北地方法院檢察署檢察官就丁○○部分
    簽分偵查起訴。
    理  由
一、訊據上訴人即被告丁○○（下稱被告）矢口否認有右揭犯行，辯稱：其承受上述
    土地時，已有魚池，其他設施均係甲○○所為云云。
二、經查，
  (一)被告丁○○於原審法院八十四年度訴字第二三０四號甲○○違反山坡地保育利用
    條例案件審理時業已坦承：伊於七十八年間有於台北縣烏來鄉○○段五七九地號
    那邊蓋魚池，並在八十年和甲○○合作等情（參該卷宗第四十三頁正面) ，於本
    案於八十六年三月十二日之偵訊中被告仍自承「魚池是我設置的」（見八十六偵
    二八四六號卷第十二頁背面），且右揭事實，並據甲○○於前開八十四年度訴字
    第二三○四號案中指陳明確（參該卷宗第二十七頁正面、第四十七頁正面、第五
    十七頁反面) ，復經原審法院法官於審理該案及本案時，前往現場勘驗無訛，並
    請台北縣新店地政事務所派員測量，結果如後附土地複丈成果圖，被告於此次更
    審辯稱，其自乙○○接手後即有如附圖(一)Ｇ部分之養魚地，引水溝係日據時期已
    存在並舉證人丙○○附和其辯解，核與被告前開所供承事實不合，並無可採。此
    外，另有台北水源特定區管理委員會八十年七月二十二日八十北水一字第四六０
    九號函 (八十年七月十二日會勘紀錄) 、台北縣烏來鄉公所八十四年五月十八日
    八四北縣烏財經字第三九六一號文（制止通知書) 、台北縣烏來鄉公所八十四年
    五月二十二日八四北縣烏財經字第四０九二號文 (查報表) 、台北水源特定區管
    理委員會八十四年六月十三日八四北水一字第四四一八號函 (八十四年五月三十
    一日會勘紀錄) 影本各一份及現場照片六張附卷可資佐證。
  (二)又查烏來鄉全鄉確為行政院六十八年十一月廿一日台六經字第一一七０一號函核
    定及省府一二０一六六號公告為臺灣省山坡地，亦有台北縣政府六十九年二月六
    日府農山字第八十七年七月廿七日八七北府農六字第二三０五八０號函在卷可按
    ；雖被告辯稱於八十年間將該地出租與甲○○經營，甲○○另建引水溝、攔水壩
    、鐵皮屋，與被告無關云云，甲○○於本院調查中亦附和之，惟此與其二人之前
    供不符，何況二人既已簽立合作契約，被告出土地，甲○○出資金，現場管理縱
    使加設欄水壩堤ＲＣ屋頂建物整地，開道路，未先與被告商議，在共同經營下，
    被告仍無從不負共犯刑責。甲○○確定判決亦認定共犯。該甲○○在更一審之證
    述核係飾卸迴護之詞；另被告於上訴審聲請傳訊秦萬全以證明甲○○曾邀秦某共
    同投資本案土地之事，惟經質諸秦萬全，渠則否認甲○○邀同投資之事，至秦某
    就本院前審所訊「甲○○有提到他與丁○○就這塊地有何關係？」則答稱「沒有
    ，又好像提過是租約或什麼的」，由此含糊之語以觀，秦某亦不確知被告是否將
    土地租與甲○○，尤有進者被告與甲○○於八十年八月間就本案土地訂有共同養
    殖經營合約書，其中並訂明「一、甲方（丁○○）提供坐落台北縣烏來鄉○○段
    伍柒玖地號土地，面積零點玖陸公頃，暨地上已完工之鋼筋混凝土魚池共陸口
    （即六個），其造價連土地共值新台幣陸佰肆拾萬元整，並指定財務人員；二、
    乙方（甲○○）提供右開魚池上方之攔水壩及引水道之工程暨所有養殖管理技術
    ；三、資金各佔百分之五十：：：」，有該合約書在甲○○案案卷（八十四年訴
    二三０四號卷第廿九、卅、卅一頁）可考，是被告與甲○○共同在本案土地墾殖
    設置工作物以經營魚類養殖，至為明灼，不容否認；且觀乎契約文字，指甲方提
    供之「魚池」，則謂「已完工」，指乙方提供之「攔水壩及引水道」，則不言「
    已完工」，而係稱「工程」，參互比較可知，於訂立該合約時，除魚池以外，攔
    水壩、引水道等設施，尚非已完工者，而待於訂約後，進行工程施作完成，而此
    工程係本於被告與吳某間以共同養殖為目的之合約，則兩人就該工程自有犯意聯
    絡及行為分擔；至被告所舉證人石明陽於八十七年五月廿日在本院上訴審調查中
    固稱：「攔水壩是甲○○建的，大約是三、五年前建的，他在施工的時候我有去
    看過，他僱的工人也是我的鄰居，工人的錢和材料的錢都是甲○○付的，甲○○
    有時會把工人的錢放在我那裡，工人到我那裡拿，在施工期間沒有看到丁○○到
    現場，鐵皮屋和攔水壩、引水溝是同時施工的，工人是同一批，都是甲○○付錢
    施工的，在施工期間沒有看過丁○○。魚池部分是建攔水壩、引水溝、鐵皮屋之
    前就有了，甲○○接手之前就有了，在我印象中十幾多年前就有的，魚池好像是
    做實驗用的，好像有修整過，在做引水溝時，有把魚池稍微修整過」云云，惟查
    石明陽並非本案土地之經營者，對本案土地上之設施如何建成，豈如經營該土地
    之被告及甲○○清楚，關於魚池，被告既曾迭次自承為其所建，復核與甲○○在
    其前開八十四年訴字第二三０四號案中所供相符，並有前開共同養殖經營合約書
    可佐，事證確鑿，自非局外人石明陽之詞足以推翻，雖石某稱攔水壩、引水溝、
    鐵皮屋之工程是甲○○付錢施工云云，惟查上述工程出於被告與吳某二人之共同
    養殖合約，縱由吳某鳩工付錢而施作，亦無被告與吳某間之犯意聯絡及行為分
    擔關係之成立，被告所辯不可採；起訴書指引水溝係七十六年間由被告單獨設置
    者，此為被告所否認，稱該引水溝是八十年間由甲○○所施作者，核與甲○○在
    前開八十四年訴二三０四號案中所供「引水溝及擋水牆（即攔水壩）是八十年我
    才做的」（見八十四訴二三０四號卷第五十七頁背面）等語相符，並有前開共同
    養殖經營合約書可考；是引水溝可信係八十年間由甲○○鳩工施作者，而被告與
    甲○○就此有犯意聯絡及行為分擔，已詳前述；事證明確，被告犯行，堪以認定
    。
三、按台北縣烏來鄉○○段五七九地號屬水源特定區內山坡地，雖供原住民保留地使
    用，所有權屬國有，歸烏來鄉公所代管，原住民未經核准亦不得作非造林，單純
    農作使用。讓與平地人作養魚設置工作物，墾植均在禁止之列。被告雖花錢向原
    住民買斷或承租，均為不法，欠缺正當權源。核被告丁○○開挖整地、開闢道路
    ，擅自墾殖及設置攔水壩堤、ＲＣ屋頂建築物等工作物，養殖高經濟價值之淡水
    魚類，係犯山坡地保育利用條例第三十四條第一項之在公有山坡地內擅自墾殖，
    在公有山坡地內擅自設置工作物罪。又山坡地保育利用條例業於八十七年一月七
    日修正公布並已施行，該條例第三十四條第一項之法定刑度已由「六月以上五年
    以下有期徒刑，得併科三萬元以下罰金」，提高為「六月以上五年以下有期徒刑
    ，得併科新台幣六十萬元以下罰金」，是被告犯罪後法律已有變更，依刑法第二
    條第一項但書之規定，應適用最有利於被告之修正前山坡地保育利用條例處斷。
    除設置魚池外，就其他犯行，被告丁○○與甲○○二人間，有犯意之聯絡及行為
    之分擔，為共同正犯。被告丁○○之犯罪時間雖然相隔數年，惟其目的均在養殖
    高經濟價值之淡水魚類，且犯罪構成要件相同，亦均在同一之公有山坡地內為開
    墾及設置工作物之行為，顯係基於概括之犯意為之，應以連續犯論處，並加重其
    刑。
四、原審予以論科，固非無見，惟查(一)原判決認定引水溝係七十八年間由被告單獨設
    置者，與事證不符，此已具論於前。(二)修正前山坡地保育利用條例第三十四條第
    一項之擅自墾殖或設置工作物罪。其擅自行為有墾殖或設置工作物之不同，自不
    以兼有為必要，如本於包括之犯意，先後或同時有擅自墾殖及擅自設置工作物之
    行為，仍為單純一罪。主文中可單列或併舉，不生犯罪競合或方法結果之牽連關
    係，原判決按牽連犯論罪，適用法律已有不當，被告上訴否認犯罪雖無理由然原
    判決既有可議，自應撤銷改判。爰審酌被告犯罪之動機、手段、所生危害及犯罪
    後態度等一切情狀，量處如主文第二項所示之刑。末查被告未曾受有期徒刑以上
    刑之宣告，此有本院被告全國前案紀錄表可稽。又被告與已判刑確定被告甲○○
    合作交付上述山坡地之後，違法墾殖設置工作物均出於吳某個人實施，被告在銀
    行任職無實際參與，所犯情節較經。經此科刑教訓信無再犯之虞，本院認所宣告
    之刑，以暫不執行為當，併予宣告緩刑三年，以啟自新。
五、台北縣烏來鄉○○段五七九地號上如附圖一Ｉ所示之引水溝 (面積一百零八平方
    公尺) 、同地號上如附圖二Ｇ所示之魚池 (面積八百四十三平方公尺)、 同地號
    上如附圖二Ｅ所示之房子 (面積六十三平方公尺) 、同地號上如附圖二Ｄ及同段
    河─乙所示之攔水壩堤 (面積合計三十一平方公尺) 、同地號上如附圖二Ｂ及同
    段河─甲、河─丙所示開挖道路及整地 (面積合計二千零七十八平方公尺) ，係
    被告所墾殖之物及設置之工作物，均應依法沒收之。
據上論斷，應依刑事訴訟法第三百六十九條第一項前段、第三百六十四條、第二百九
十九條第一項前段，修正前山坡地保育利用條例第卅四條第一項、第三項、刑法第十
一條前段、第二條第一項但書、第廿八條、第五十六條、第七十四條第一款、罰金罰
鍰提高標準條例第一條前段，判決如主文。
本案經檢察官陳明光到庭執行職務。
中      華      民      國    九十    年      七      月      十一      日
                            臺灣高等法院刑事第十八庭
                                審判長法  官  吳      敦
                                      法  官  林  陳  松
                                      法  官  吳  明  峰
右正本證明與原本無異。
如不服本判決應於收受送達後十日內向本院提出上訴書狀，其未敘述上訴之理由者並
得於提起上訴後十日內向本院補提理由書（均須按他造當事人之人數附繕本）。
                                      書記官  李  華  安
中      華      民      國    九十    年      七      月      十一      日
附錄：本案論罪科刑法條全文
附錄：本案論罪科刑法條全文
山坡地保育利用條例第三十四條第一項、第三項：
在公有或他人山坡地內，擅自墾殖或設置工作物者，處六月以上五年以下有期徒，得
併科三萬元以下罰金。
犯本條之罪者，其墾殖物及工作物沒收之。


司法院資訊處製作；財團法人民間司法改革基金會備份。
